【裁判字號】    95,停,23
【裁判日期】    951122
【裁判案由】    聲請停止執行
【裁判全文】
臺中高等行政法院裁定
                                     95年度停字第00023號
聲  請  人  甲○
訴訟代理人  陳淑芬  律師
相  對  人  苗栗縣公館鄉公所
代  表  人  乙○○
訴訟代理人  丙○○
上列當事人間因聲請停止執行事件，聲請人聲請停止原處分之執
行，本院裁定如下：
    主  文
聲請駁回。
聲請程序費用由聲請人負擔。
    理  由
一、按於訴願決定後，行政訴訟起訴前，如原處分或決定之執行
    將發生難於回復之損害，且有急迫情事者，行政法院亦得依
    受處分人或訴願人之聲請，裁定停止執行，但於公益有重大
    影響者，不在此限，行政訴訟法第116條第3項定有明文。故
    當事人聲請停止執行雖符該條項前段規定停止執行之積極要
    件，但於公益有重大影響者，仍不予准許停止執行。
二、本件聲請意旨略謂：按「於行政訴訟起訴前，如原處分或決
    定之執行將發生難於回復之損害，且有急迫情事者，行政法
    院亦得依受處分人或訴願人之聲請，裁定停止執行。但於公
    益有重大影響者，不在此限。」行政訴訟法第116條第3項定
    有明文。所謂「原處分或決定之執行，將發生難於回復之損
    害，且有急迫情事」，係指「須有避免難以回復損害之急迫
    必要性」﹔至所謂「難於回復之損害」係指其損害不能回復
    原狀，或不能以金錢賠償，或在一般社會通念上，如為執行
    可認達到回復困難之程度而言（最高行政法院91年度裁字第
    344號、92年度裁字第1332號裁定、92年度裁字第864號裁定
    要旨參照）。聲請人係苗栗縣公館鄉北河村村長，於94年11
    月23日因違反公職人員選舉罷免法案件，經臺灣苗栗地方法
    院檢察署檢察官提起公訴，並經臺灣苗栗地方法院於95年8
    月31日以簡易判決處有期徒刑8個月、褫奪公權2年、緩刑3
    年確定（95年度苗選簡字第3號）。相對人於接獲判決後，
    依地方制度法第79條第1項第7款規定，以95年10月27日公鄉
    民字第0950011681號函解除聲請人村長職務；聲請人旋於95
    年10月30日向訴願管轄機關苗栗縣政府提起訴願，並請求停
    止原處分之執行，其中停止執行之聲請，業經苗栗縣政府決
    定駁回。就上開相對人所為解除職務之處分，聲請人認為於
    適用法令時顯有疑義，除依法提起救濟外，並請求於本案訴
    訟裁判確定前，應停止原處分之執行，以維權益﹔其理由詳
    述如下：
    (一)聲請人之請求撤銷原處分之主張，在法律上並非顯無理由
      ：內政部及法務部函釋為解釋性行政規則，基於自治監督
      或行政一體之原則，地方行政機關固應予以尊重，惟行政
      法院係依據法律獨立審判，並不受其拘束。本案爭點在於
      刑法第74條第5項有無同法第2條第1項之適用？刑法第2條
      第1項所謂「法律」，是否僅能解釋為最狹義之形式意義
      之法律？可否擴張解釋為包括實際上具有法源效力之司法
      解釋（院解3930）？如經擴張解釋，所謂「法律」之內涵
      尚不足以涵括司法解釋，可否作對當事人有利之類推適用
      ？亦即刑之執行亦可類推適用刑法第2條第1項？舊法時期
      完成之認罪協商，有無信賴保護原則之適用？亦即協商當
      時有效之司法解釋構成信賴基礎，當事人係信賴其為有效
      而表現信賴行為，從而應保護其信賴？
    (二)原處分之執行將發生難於回復之損害，且有急迫情事：聲
      請人村長職務既經相對人解除，苗栗縣選舉委員會隨即發
      佈補選公告，並訂於95年11月25日舉行投票，選舉結果一
      確定後，即由新當選人遞補聲請人所遺村長職務，屆時縱
      使聲請人本案判決勝訴確定，亦無職務可供回復，此一服
      公職權利之損害自難以回復：且村（里）長本係無給職，
      更不能易為金錢賠償﹔是以本件停止執行之聲請確有避免
      難以回復損害之急迫必要性。
    (三)於處分若經停止執行，於公益並無重大影響：依現行地方
      制度法之設計，村長為無給職，並無法定之職務權限，既
      無制定政策、分配公部門資源之權限，亦無負責推定執行
      公務之義務，毋寧為具有反映民意、協助宣導政令之「榮
      譽職」之性質，縱暫時停止解除村長職務處分之效力，於
      公益亦無重大之影響；反之，聲請人之本案請求既非無理
      由，若相對人完成補選及遞補作業，而聲請人再獲致本案
      之勝訴判決時，不惟浪費辦理選務之公帑，亦可能造成聲
      請人與補選當選人皆為合法村長之糾紛，徒增困擾，反不
      利於公益，何若暫停原處分之執行，俟本案確定判決後再
      依法辦理等語。
三、本院調查結果：
    (一)按「直轄市議員、直轄市長、縣（市）議員、縣（市）長
      、鄉（鎮、市）民代表、鄉（鎮、市）長及村（里）長有
      下列情事之一者，直轄市議員、直轄市長由行政院分別解
      除其職權或職務﹔縣（市）議員、縣（市）長由內政部分
      別解除其職權或職務；鄉（鎮、市）民代表、鄉（鎮、市
      ）長由縣政府分別解除其職權或職務，並通知各該直轄市
      議會、縣（市）議會、鄉（鎮、市）民代表會﹔村（里）
      長由鄉（鎮、市、區）公所解除其職務。應補選者，並依
      法補選：一、經法院判決當選無效確定，或經法院判決選
      舉無效確定，致影響其當選資格者。二、犯內亂、外患或
      貪污罪，經判刑確定者。三、犯組織犯罪防制條例之罪，
      經判處有期徒刑以上之刑確定者。四、犯前二款以外之罪
      ，受有期徒刑以上刑之判決確定，而未受緩刑之宣告或未
      執行易科罰金者。五、受保安處分或感訓處分之裁判確定
      者。但因緩刑而付保護管束者，不在此限。六、戶籍遷出
      各該行政區域四個月以上者。七、褫奪公權尚未復權者。
      八、受禁治產之宣告尚未撤銷者。九、有本法所定應予解
      除職權或職務之情事者。十、依其他法律應予解除職權或
      職務者。」、「緩刑之效力不及於從刑及保安處分之宣告
      」地方制度法第79條第1項及刑法第74條第5項等規定分別
      定有明文。
    (二)查本件相對人得否依地方制度法第79條規定解除聲請人村
      長之職務，涉及95年7月1日起施行之修正刑法第74條第5
      項規定「緩刑之效力不及於從刑及保安處分之宣告」之解
      釋適用問題，查修正刑法於原第74條增定第5項規定，主
      要理由係「褫奪公權係對犯罪行為人一定資格之剝奪或限
      制，以減少其再犯機會（例如對犯瀆職罪者，限制其於一
      定期間內再服公職），其性質上兼有預防犯罪與社會防衛
      之目的，故於緩刑內執行褫奪公權，並未悖於緩刑之本旨
      ，爰‧‧‧於第5項增定『緩刑之效力不及於從刑』之規
      定，以資適用。」（見94年2月司法院編中華民國刑法及
      刑法施行法全文暨修正條文對表第136頁），是以刑法修
      正後有關緩刑之宣告，其效力應依前開條文規定不及於褫
      奪公權等從刑。另最高法院95年5月23日第8次刑事庭會議
      決議第7點亦明確表示：「犯罪在新法施行前，新法施行
      後，緩刑之宣告，應適用新法第74條之規定。」又內政部
      95年10月12日內受中民字第0950722920號函意旨：「查新
      修正刑法第74條第5項規定：『緩刑之效力不及於從刑與
      保安處分之宣告。』，並自95年7月1日施行。本案土城市
      延壽里里長○○○違反公職人員選舉罷免法案件，經臺灣
      板橋地方法院於本（95）年7月21日判決有期徒刑6月，緩
      刑3年並褫奪公權1年確定，應依地方制度法第79條第1項
      第7款規定解除其里長職務。」已指明此種情形應按新修
      正刑法規定之執行褫奪公權，本件相對人對聲請人所為解
      職處分於法並無不合。
    (三)再「原處分或決定之執行，除法律另有規定外，不因提起
      行政訴訟而停止」、「於行政訴訟起訴前，如原處分或決
      定之執行將發生難於回復之損害，且有急迫之情事者行政
      法院亦得依受處分人或訴願人之聲請，裁定停止執行。但
      於公益有重大影響者，不在此限。」行政訴訟法第116條
      第1項、第3項分別定有明文，依上所述原解職之行政處分
      並無違法或不當之處已如前述，聲請人固主張原行政處分
      之執行，將導致必須辦理該村村長補選，有難以回復之損
      害，且有急迫情事。惟按地方制度法第82條第3項規定：
      「直轄市長‧‧‧村（里）長辭職、去職或死亡者，應自
      事實發生之日起3個月內完成補選。但所遺任期不足2年者
      ，不再補選，由代理人代理至該屆任期任滿為止。」本件
      解職之行政處分，形成原村長去職之法律效果，其所遺任
      期超過2年，應辦理補選，原解職行政處分之執行及補選
      之辦理係屬維護重大公共利益所必要，如停止原處分之執
      行，致無法依地方制度法相關規定辦理補選，將反有害於
      重大公共利益之維護，是聲請人申請停止執行，於前揭行
      政訴訟法第116條之規定有所未合，從而本件原處分如停
      止執行，於公益有重大影響，縱其執行對原告將發生難於
      回復之損害，且有急迫情事，依首開說明，仍不應准許。
四、依行政訴訟法第104條、民事訴訟法第95條、第78條，裁定
    如主文。
中    華    民    國    95    年    11    月    22    日
                  第三庭審判長法  官  王  茂  修
                              法  官  林  金  本
                              法  官  莊  金  昌
以上正本證明與原本無異。
如不服本裁定，應於裁定送達後10日內以書狀敘明理由，經本院
向最高行政法院提起抗告（須依對造人數附具繕本）；並應預繳
送達用雙掛號郵票390元（34元及5元郵票各10份)。
中    華    民    國    95    年    11    月    23    日
                              書記官  凌  雲  霄


司法院資訊處製作；財團法人民間司法改革基金會備份。
